【裁判字號】    91,勞簡上,1
【裁判日期】    920827
【裁判案由】    辦理屆齡退休證明等
【裁判全文】
福建金門地方法院民事判決                            九十一年度勞簡上字第一號
    上  訴  人  丙○○
    被  上訴人  乙○○○實業股份有限公司
    法定代理人  甲○○
    訴訟代理人  沈炎平律師
右上訴人請求給付退休證明事件，不服本院九十年度城簡字第七六號，中華民國九十
一年八月九日第一審判決，提起上訴，本院判決如左：
    主      文
原判決廢棄。
被上訴人應發給上訴人屆齡退休證明。
第一、二審訴訟費用均由被上訴人負擔。
    事      實
甲、上訴人方面
一、聲明：如主文所示。
二、陳述：除與原判決記載相同者，茲予引用外，補稱：按勞動基準法（下稱勞基法
    ）並無雇主得不核發屆齡退休證明之規定，且依同法第五十四條強制退休應辦理
    退休手續之規定，及被上訴人營運逾五十年，多有核發屆齡退休證明之習慣，當
    無不核發屆齡退休證明與上訴人之理。爰依照勞基法第十九條規定，請求被上訴
    人發給上訴人屆齡退休證明。
乙、被上訴人方面
一、聲明：(1)上訴駁回(2)第一二審訴訟費用由上訴人負擔。
二、陳述：除與原判決記載相同者，茲予引用外，補稱：原審判決認「雇主為完成勞
    工退休，固然有關行政手續需辦理，但此係雇主為辦理勞工退休所當然。」，所
    謂當然，僅係說明雇主有為勞工辦理退休行政手續之相關事宜，並非指被上訴人
    即負有交付退休證明之義務。且查勞基法第十九條僅明定發給服務證明，並未規
    定退休或其他證明，則依論理解釋，要無任意擴大解釋該條規定之範圍。勞基法
    已隱含雇主無給付勞工退休證明義務之意，即無所謂習慣可言。況上訴人業經福
    建高等法院金門分院八十三年度勞上字更  (一)字第一號確定判決證明其退休之
    事實，且已完成領取退休金之程序，實無再由被上訴人給付退休證明之必要。
    理  由
一、本件上訴人起訴主張其已屆齡退休，雇主即被上訴人依勞基法第十九條之規定，
    有發給屆齡退休證明之義務，被上訴人遲不核發，爰依前揭法條規定，訴請被上
    訴人發給屆齡退休證明；被上訴人則以勞基法第十九條並無明文雇主給付退休證
    明之義務，且上訴人退休業經福建高等法院金門分院判決確定，並已領取退休金
    ，實無發給屆齡退休證明之必要等語置辯。
二、經查，上訴人為被上訴人乙○○○實業股份有限公司之約聘僱人員，為兩造所不
    爭執，並有被上訴人公司離職證明書在卷可稽；且上訴人自民國六十一年十二月
    一日受僱被上訴人公司，迄其達勞基法第五十四條第一項第一款規定年滿六十歲
    ，而屆齡強制退休，亦有福建高等法院金門分院八十三年度勞上更一字第一號確
    定判決附卷為憑，足堪信實。則按被上訴人為公營事業機構，且為製造業，有其
    公司執照及變更登記表在卷為證，依勞基法第三條第一項第三款之規定，應適用
    勞基法之規定；復依內政部七十五年五月十四日（七五）內勞字第四一０四號「
    公營事業機構除依雇員管理規則僱用之雇員外，其他僱用或約僱人員均屬純勞工
    身分，該等勞工辦理退休或資遣及其年資之計算，自應依勞動基準法令有關規定
    辦理。」之函示，上訴人之屆齡退休事項，自應依勞基法之相關規定辦理，合先
    敘明。
三、再按勞基法第一條第二項明定「雇主與勞工所訂勞動條件，不得低於本法所定之
    最低標準。」，故勞動契約之勞動條件若低於勞基法之規定，應屬無效；反之，
    則有效，足稽勞基法乃屬相對性的強行規定。準此，則勞基法第十九條：「勞動
    契約終止時，勞工如請求發給服務證明書，雇主或其代理人不得拒絕。」之規定
    ，自具強行規定之性質，故勞工於勞動契約終止，請求發給服務證明時，雇主依
    法有給付之義務。另查勞基法第十九條所稱服務證明之服務，雖法無明文，惟應
    指與勞工服勞務之內容均屬之，此觀行政院勞工委員會八十三年八月十日（83）
    台勞資二字第五八九三八號函示「查勞動基準法第十九條規定、、、服務證明書
    之內涵，法無明文規定。惟應以記載有關勞工在事業單位內所擔任之職務、工作
    性質、工作年資及工資為主。」之意旨即明。勞工屆齡退休，既與勞工之工作年
    資有關，且為勞基法規範之主要項目之一，又事涉勞工終止服勞務之緣由，況雇
    主應勞工之要求，給付屆齡退休證明，既未過份增加雇主之負擔，是依據勞基法
    係為保障勞工權益，加強勞雇關係之立法精神，及利益衡量，實無犧牲勞工權利
    之理由。茲上訴人屆齡退休，請求雇主即被上訴人依勞基法第十九條規定發給屆
    齡退休證明，於法自屬正當。原審為上訴人敗訴之判決，尚有未合。上訴意旨聲
    明廢棄原判決，求為改判如其訴之聲明，為有理由。
四、本件事證明確，兩造其餘攻擊防禦方法，核與本件判決結果不生影響，爰不逐一
    論述，併此敘明。
據上論結，本件上訴為有理由，依民事訴訟法第四百三十六條之一第三項、第四百五
十條、第七十八條，判決如主文。
中      華      民      國    九十二    年      八      月    二十七    日
                                    福建金門地方法院民事庭
~B審判長法      官  林英志
~B      法      官  邱蓮華
        法      官  魏玉英
右為正本係照原本作成。
本件不得上訴。
中      華      民      國    九十二    年      八      月    二十七    日
~B      法院書記官  許永溪


司法院資訊處製作；財團法人民間司法改革基金會備份。
